【裁判字號】    95,訴,538
【裁判日期】    951212
【裁判案由】    採取土石
【裁判全文】
臺中高等行政法院判決
                                     95年度訴字第00538號
                              .
原      告  甲○○
訴訟代理人  朱元宏  律師
被      告  苗栗縣政府
代  表  人  乙○○
訴訟代理人  丙○○
            丁○○
上列當事人間因採取土石事件，原告不服經濟部中華民國95年8
月8日經訴字第09506174210號訴願決定，提起行政訴訟，本院判
決如下︰
    主  文
原告之訴駁回。
訴訟費用由原告負擔。
    事  實
一、事實概要：緣原告未經申請許可，擅自僱用挖土機司機楊坤
    忠，在訴外人廖金祥所有坐落苗栗縣大埔段大埔小段73號地
    號之系爭土地上採取土石，案經苗栗縣警察局通霄分局山腳
    派出所員警於民國（下同）95年3月21日在系爭土地現場查
    緝，被告機關乃以原告未經申請許可，擅自採取土石，違反
    土石採取法第36條之規定，處原告罰鍰新台幣（下同）100
    萬元整，限於95年5月10日前辦理整復及清除其設施及禁止
    繼續採取土石，並不得將已採取之土石外運之處分。原告不
    服，提起訴願，遭決定駁回，遂提起本件行政訴訟。
二、兩造聲明：
    (一)原告聲明求為判決：訴願決定及原處分均撤銷。
    (二)被告聲明求為判決：駁回原告之訴。
三、兩造之陳述：
    (一)原告主張之理由：
    1.按採取土石，依土石採取法第2條第l項規定，原則上固應
      取得土石採取許可，但若係實施整地及工程就地取材者，
      則不必取得許可，同條項第2款定有明文。經查系爭土地
      為訴外人即原告之姨丈廖金祥所有，因廖金祥有鑑於系爭
      土地高低不平，且其上遍佈石礫致不適宜耕作，且邊坡土
      壤坍塌，每逢下雨土壤流失且積水嚴重，危急附近居民生
      命安全，原告乃受廖金祥之委託，於94年間僱用挖土機司
      機楊坤忠在系爭土地實施整地工程，因原告不諳法令規定
      ，故未先擬具水土保持計畫送主管機關核定，然原告在整
      地期間，僅係將部分表土先挖取後置於邊坡空地，再將毗
      鄰較高之部分土石移置所挖掘較低窪之地方加以回填，以
      使原本高低不平之地形整平，並未挖取土石外運，故本件
      警方在現場查緝時，並未發現有任何卡車在場或外運土石
      ，先前亦未發現原告有土石外運之情事，本件確實為土石
      採取法第3條第l項第2款之「實施整地工程」無訛。原告
      進行整地時，必須先將一部分土壤移除，惟此土壤移除亦
      係在現場處理，此行為自非土石採取之行為，更非盜採土
      石，處分書事實欄載稱原告係「採取土石」，顯與事實不
      符。又原告所移除之土石，均堆置在現場土地上，並未外
      運，處分書忽視於此，未具理由逕行認定原告採取土石達
      14,400立方公尺，亦有認定事實不依證據之違法。
    2.訴願決定認原告行為違反土石採取法第3條及第36之規定,
      其理由係謂依土石採取法之規定，凡未經許可採取土石，
      除同法第3條但書規定之情形外，均屬違法，並不以將砂
      石販賣營利或運送至砂石場作碎解、洗選、加工為要件。
      況現場所開挖面積約7,200平方公尺，數量經丈量高達14,
      400立方公尺，若係單純整地似無需挖取如此鉅量之土石
      云云，並認為無至現場勘驗之必要。惟查，本件之重點在
      於原告究係採取土石亦或在現場整地？訴願機關就原告是
      否採取土石一節，並未要求被告提出證據，僅以書面移送
      之資料，以若係整地則原告無須挖取如此鉅量之土石推論
      原告必定有採取土石之唯一理由，然系爭土地面積為10,1
      70平方公尺，若要整地，必須進行大面積之整理，相較於
      此，若開挖7,200平方公尺係可理解之面積，且現場所堆
      置之土石並未丈量即認定原告有「採取土石」，其見解實
      難令人甘服。原告只是受僱負責整地。
    3.土石採取法之立法目的，係為防止不當土石採取造成相關
      災害，以達致國家永續發展為目的，土石採取法第l條前
      段有明文規定，是土石之採取若不致造成相關災害，即無
      由依土石採取法有關罰則規定予以處罰。本案原告行為並
      未造成災害，也不致造成災害。被告機關辯稱原告行徑影
      響水土保持及易造成該山坡地層滑動，破壞國土保持云云
      。惟原告並非在該地為私利而任意挖取土壤，乃因該地地
      形不平整，多石礫，不適耕種，且遇雨土壤流失恐釀災害
      ，原告方僱用挖土機司機整地，鞏固該地基礎，防止災害
      發生，原告行為適足使水土保持良好並防止地層滑動，被
      告機關所述理由實無足取。
    (二)被告答辯之理由：
    1.按土石採取法第36條規定：「未經許可採取土石者，處新
      台幣1百萬元以上5百萬元以下罰鍰，直轄市、縣 (市)主
      管機關並得限期令其辦理整復及清除其設施，屆期仍未遵
      行者，按日連續處新台幣10萬元以上100萬元以下罰鍰至
      遵行為止，並沒入其設施或機具。．．．」。
    2.本案經被告派員會同苗栗縣警察局通霄分局山腳派出所於
      95年3月21日至現場勘查，發現該系爭土地現場有開挖土
      石之情形，且現場所開挖數量經丈量高達14,400立方公尺
      （長120公尺×寬60公尺×深2公尺），原有之地形地貌均
      已遭嚴重破壞，此舉與原告所述係單純之整地行為有所違
      背亦不合常理，原告借整地之名行盜採之實。
    3.按土石採取法之立法目的，乃為合理開發土石資源，維護
      自然環境，健全管理制度，防止不當土石採取造成相關災
      害，以達國家永續發展之目的。系爭土地為特定農業區農
      牧用地，原告未依法申請而採取土石，足以影響水土保持
      及易造成該山坡地層滑動，破壞國土保持；縱如原告所述
      其採取土石並未變賣或造成水土流失、災害，然對於原告
      違反採取土石之行為，亦不生影響，且其所挖掘深度達2
      公尺，原告主張其僅係整地行為云云，顯係卸責之詞。
    4.土石採取法第3條第1項第2款所規定因實施整地及工程就
      地取材者，雖無需取得土石採取許可，惟應向目的事業主
      管機關申請核准為限，此為採取土石免申辦土石採取許可
      管理辦法第3條所明定，原告主張不需申請許可，尚有誤
      解，本案皆未申請任何許可事項，而擅自採取土石，被告
      認定仍有土石採取法之適用。
    5.原告稱其所開挖之土石均堆置於現場並未外運，惟本案所
      開挖土石數量高達14,400立方公尺，卻僅部分土石留置於
      現場，其有載運外出已至為明顯，亦有查獲時所攝之照片
      可憑，其違法採取土石之行為，甚為明確。況土石採取法
      第36條所定處罰對象係未經許可採取土石者，至於所採取
      之土石是否外運亦不影響該法條構成要件之成立，故被告
      對於本案之裁罰並無違誤，原告所為之主張，均不足採。
    6.被告爰依土石採取法第36條規定裁罰原告，並無不妥，請
      判決如訴之聲明。
    理  由
一、按「採取土石，應依本法取得土石採取許可。但下列情形，
    不在此限：一、採取少量土石供自用者。二、實施整地及工
    程就地取材者。三、礦業權者在礦區內採取同一礦床共生之
    土石者。四、因天災事變緊急搶修公共工程所需者。五、政
    府機關辦理重要工程所需者。」、「未經許可採取土石者，
    處新台幣100萬元以上500萬元以下罰鍰，直轄市、縣（市）
    主管機關並得限期令其辦理整復及清除其設施，屆期仍未遵
    行者，按日連續處新台幣10萬元以上100萬元以下罰鍰至遵
    行為止，並沒入其設施或機具。必要時，得由直轄市、縣（
    市）主管機關代為整復及清除其設施；其費用，由行為人負
    擔。」分別為土石採取法第3條第1項及第36條所明定。
二、本件原告未經許可，僱用挖土機司機楊坤忠擅自在系爭坐落
    苗栗縣苑裡鎮○○段大埔小段73號地號特定農業區農牧用地
    上採取土石，被告乃依土石採取法第3條及第36條規定，裁
    處原告罰鍰100萬元，限期辦理整復及清除其設施，並禁止
    繼續採取土石，不得將已採取之土石外運之處分。原告不服
    ，循序提起行政訴訟，主張系爭土地為訴外人即原告之姨丈
    廖金祥所有，因廖金祥有鑑於系爭土地高低不平，且其上遍
    佈石礫致不適宜耕作，且邊坡土壤坍塌，每逢下雨土壤流失
    且積水嚴重，危急附近居民生命安全，原告乃受廖金祥之委
    託，於94年間僱用挖土機司機楊坤忠在系爭土地實施整地工
    程，因原告不諳法令規定，故未先擬具水土保持計畫送主管
    機關核定，然原告在整地期間，僅係將部分表土先挖取後置
    於邊坡空地，再將毗鄰較高之部分土石移置所挖掘較低窪之
    地方加以回填，以使原本高低不平之地形整平，並未挖取土
    石外運，故本件警方在現場查緝時，並未發現有任何卡車在
    場或外運土石，先前亦未發現原告有土石外運之情事，本件
    確實為土石採取法第3條第l項第2款之實施整地工程，並無
    採取土石之行為云云。
三、經查，本件原告未經申請許可，僱請楊坤忠擅自在系爭土地
    採取土石，經苗栗縣警察局通霄分局山腳派出所員警會同被
    告機關所屬人員於95年3月21日會勘查獲，現場留有挖土機1
    部，違規開挖範圍經丈量長約120公尺，寬約60公尺，深約2
    公尺，開挖面積約7,200平方公尺，開挖土方數量約為14,40
    0立方公尺之事實，有原告、楊坤忠、廖金祥、丁○○之調
    查筆錄、暨經原告與楊坤忠署名及捺印簽認之會勘紀錄附卷
    可稽（見本院卷第25至57頁）。原告雖為上開主張，然查，
    原告若是進行整地工作，實無將系爭土地開挖深約2公尺，
    而破壞原有之地形地貌之必要。參以原告開挖土石數量高達
    14,400立方公尺，於查獲當時僅部分土石留置於現場乙節，
    其有載運外出亦至為明確，所辯僅係整地行為云云，顯係卸
    責之詞。又土石採取法第3條第1項第2款規定因實施整地及
    工程就地取材者，雖無需取得土石採取許可，惟依採取土石
    免申辦土石採取許可管理辦法第3條規定，仍應向目的事業
    主管機關申請核准者為限；且該整地及工程就地取材有剩餘
    土石外運者，並應填具申請書保請直轄市、縣（市）主管機
    關備查。原告主張不需申請許可，同非可採。次按，土石採
    取法之立法目的，乃為合理開發土石資源，維護自然環境，
    健全管理制度，防止不當土石採取造成相關災害，以達致國
    家永續發展之目的。系爭土地為特定農業區農牧用地，原告
    既未依法申請而採取土石，足以影響水土保持及易造成該地
    層滑動，破壞國土保持。依土石採取法之規定，只要是未經
    許可採取土石，除有同法第3條但書規定之情形外，均屬違
    法，並不以將砂石外運販賣營利或造成水土流失之結果為要
    件；縱其採取土石並未外運、變賣或尚未造成水土流失，對
    於原告違法採取土石之行為，亦不生影響。綜上所述，原告
    系爭違章行為，事證明確。從而，被告予以裁處原告罰鍰10
    0萬元，並限期辦理整復及清除其設施，並禁止繼續採取土
    石，不得將已採取之土石外運之處分，揆諸首揭法條之規定
    ，核無違誤，訴願決定遞予維持，亦無不合，原告仍執前詞
    訴請撤銷，為無理由，應予駁回。另本件事證已臻明確，且
    現場自查獲迄今約有9個月，部分已有整復，原告聲請至現
    場履勘，無勘驗之必要，附此敘明。
四、據上論結，本件原告之訴為無理由，依行政訴訟法第195條
    第1項後段、第98條第3項前段，判決如主文。
中    華    民    國    95    年    12    月    12    日
                第二庭審判長法  官  胡  國  棟
                            法  官  莊  金  昌
                            法  官  林  秋  華
以上正本證明與原本無異。
如不服本判決，應於判決送達後20日內向本院提出上訴書狀，其
未表明上訴理由者，應於提起上訴後20日內向本院提出上訴理由
書（須依對造人數附具繕本）；如於本判決宣示或公告後送達前
提起上訴者，應於判決送達後20日內補提上訴理由書（須附繕本
）。未表明上訴理由者，逕以裁定駁回。
提起上訴應預繳送達用雙掛號郵票390元（34元及5元郵票各10份
)。
中    華    民    國    95    年    12    月    19    日
                            書記官  黃  靜  華


司法院資訊處製作；財團法人民間司法改革基金會備份。
